【裁判字號】    95,訴,466
【裁判日期】    951101
【裁判案由】    營業稅
【裁判全文】
臺中高等行政法院判決
                                九十五年度訴字第四六六號
                              .
原      告  甲○○
訴訟代理人  廖永煌  律師
被      告  財政部臺灣省中區國稅局
代  表  人  乙○○
訴訟代理人  丙○○
            丁○○
上列當事人間因營業稅事件，原告不服財政部中華民國九十五年
七月十日台財訴字第○九五○○二八五四○○號訴願決定，提起
行政訴訟。本院判決如下︰
    主  文
原告之訴駁回。
訴訟費用由原告負擔。
    事  實
甲、事實概要：緣原告未依規定申請營業登記，於民國八十七至
    九十二年間承包工程，銷售額合計新台幣（下同）二○、八
    ○一、○七四元，經法務部調查局新竹市調查站查獲，通報
    被告所屬竹南稽徵所補徵營業稅額一、○四○、○五四元，
    並按所漏稅額處三倍罰鍰三、一二○、一○○元（計至百元
    止）。原告不服，申經復查未獲變更，提起訴願遞遭駁回，
    遂提起本件行政訴訟。
乙、兩造聲明：
一、原告聲明求為判決：復查決定及訴願決定均撤銷。
二、被告聲明求為判決：原告之訴駁回。
丙、兩造之陳述：
壹、原告起訴意旨略以：
一、按原告自八十六年間即受僱於榮勝機械工程股份有限公司（
    下稱榮勝公司），擔任領班（俗稱工頭）之職務，工作內容
    除須依榮勝公司之指示於廠房內進行機械組裝作業外，有時
    則需至廠外客戶所在地或依客戶指定之地點實施大型機械之
    組裝。又榮勝公司正式之員工編制並不包含油漆、木工、營
    建等工人，倘領班至廠外進行組裝作業而需用該等工人時，
    榮勝公司則依財政部八十三年二月十六日台財稅第八三一五
    八三五一七號函意旨，授權領班視施工作業需要，於施工地
    點鄰近雇用臨時工執行作業，並遵行(一)臨時工人工資由領班
    開立收據請領轉發。(二)耗用工人數量，單價不超過雇主估算
    之人工數及單價。(三)於工地鄰近地區代為僱工，仍視為公司
    之直接人工成本，應具有印領清冊等原則，以與法令規定相
    符。關於上述情形，榮勝公司對於每一製程均有成本估計單
    、用料計算人工耗用預算、製造費用分攤明細資料等合法憑
    證可供核閱。再者，榮勝公司所生產各種機械之製作過程（
    廠內組裝），須有大型場地、吊車及重動力機械方得從事，
    嗣廠內組裝完成後，再依定作客戶之指示運送至指定之地點
    進行最後安裝，以完成承攬人義務。原告僅係依榮勝公司指
    示，按各該工程估計單之額度執行作業，並非承包工程，且
    原告僅有國中畢業學歷，亦非有財力之人，僅憑多年服務經
    驗，由經驗養成技術以提供勞務換取工資，本身亦無上述之
    場地及資本設備，毫無承包工程之能力可言。訴願決定雖以
    原告與榮勝公司間之工程合約書，認原告為承包工程之營業
    人，惟上開工程合約書形式上固具有承攬契約之性質，然實
    際上僅為榮勝公司內部之「工程指派單」，係榮勝公司為機
    械安裝工程進度管理之便所印製，實質上並非承攬契約。依
    民法第九十八條規定意旨，原處分不應僅拘泥於工程合約書
    之形式，即率然認定該合約書即屬承攬契約，進而推斷原告
    承包工程。
二、原告於九十二年十一月廿一日至新竹市調查站接受訊問時，
    因不諳法令規定且無人伴隨，訊問人又告以如不依其筆錄內
    容簽章，則予留駐調查站內云云，致原告心生恐懼，對於新
    竹市調查站所為劃押式及不著邊際之訊問，容或有唐突應對
    及陳述與事實不符之情事，則該等談話筆錄內容已不具證據
    能力。是被告就原告有爭執之部分，仍應本於職權調查相關
    事實，以查明上開筆錄中原告陳述之內容是否與事實相符。
    又原告僅係個人受僱從事勞務以獲致工資之勞工，並非加值
    型及非加值型營業稅法第三條及第六條所定之營業人及銷售
    貨物或勞務。而系爭年度原告取自榮勝公司之薪資所得均已
    向被告申報有案，有被告各該年度綜合所得稅納稅證明書可
    稽（原告八十九及九十年度之給付金額不同，係因工程之性
    質、作業時數不同所致），足徵原告確實於各該年度即已受
    僱於榮勝公司。倘原告係向榮勝公司承包工程，則以榮勝公
    司之經營規模及其公司所具有之完善會計制度，必定向原告
    要求取具合法憑證，實不必多此一舉而辦理申報原告各該年
    度之薪資扣繳作業。然被告竟未依職權調查事實，對於原告
    主張俱均不採，僅憑新竹市調查站筆錄為唯一證據，斷然認
    定原告僱用臨時工並承包工程，顯有不適用證據法則及違背
    經驗法則之違法。再者，榮勝公司負責人吳榮茂及相關會計
    人員等雖因同一事件遭新竹地方法院檢察署提起公訴（九十
    四年度訴字第二三九號），認其涉有不正當方法逃漏稅捐、
    填製不實會計憑證、行使業務登載不實等罪嫌，然嗣後該署
    又認其並無觸犯上開罪責，而以九十四年度蒞字第一三八三
    號撤回起訴書向台灣新竹地方法院撤回全部起訴。是依上開
    撤回起訴書以觀，榮勝公司等人並未有虛報薪資等之犯罪情
    形，亦即新竹市調查站筆錄中所查察之臨時工等人，經新竹
    地方法院及該院檢察署調查結果，渠等皆為榮勝公司所僱用
    之臨時工，薪資所得皆係由榮勝公司直接支給，與原告並無
    任何關聯，更可見原告並無被告所謂提供他人之身分證資料
    藉以虛報薪資之情事。
三、退步言之，縱使應視原告為承包工程之「接包人」，然榮勝
    公司係提供原料委託原告加工之廠商，原告係接受榮勝公司
    委託並負責向各代工戶轉發原料及加工費而收取報酬，所領
    取之報酬亦掣給收據交付榮勝公司，並由榮勝公司按薪資所
    得扣繳率規定，扣繳所得稅款。是原告僅係造具代工者名冊
    ，向榮勝公司領取加工費以轉發給各代工者，並委託榮勝公
    司扣繳所得稅，亦即僅代為轉發加工報酬而已，對於工程款
    項之追加或減少實無置喙之餘地。換言之，原告對於工程完
    工後之結果不負任何之盈虧責任，揆諸財政部六十三年八月
    十五日台財稅第三六○二一號函意旨，原告僅係接包、監工
    而領取榮勝公司之報酬，並無營利之行為，尚非加值型及非
    加值型營業稅法第六條第一款規定所認定之營業人。末按被
    告對於原告有利之情事，諸如原告歷年有取自榮勝公司之薪
    資所得及原告符合財政部上開函釋等情事，應予以一併注意
    。今被告竟故不為之，反而僅以核課稅捐為其唯一目的，就
    有利於原告之證詞及證物均不予理會，亦未說明不採之理由
    ，實有違行政程序法第九條所揭示「有利不利應予注意原則
    」。
貳、被告答辯意旨略以：
一、本稅部分：
  (一)按榮勝公司於八十七至九十二年間承攬台灣玻璃工業股份有
    限公司（下稱台玻公司）台中廠與觀音廠、新光合成纖維股
    份有限公司中壢廠、長春人造樹脂廠股份有限公司大發廠及
    遠東紡織股份有限公司新埔廠之工程，並將設備製作工程發
    包由原告承包，有榮勝公司承攬上開公司之工程估價單、榮
    勝公司與原告之工程合約書及付款明細表可稽。且原告與榮
    勝公司之合約明訂由原告（乙方）向榮勝公司（甲方）承攬
    設備製作工程，其議訂之條款並包括工程範圍、合約總價、
    付款辦法、工程期限、逾期罰款、工程管理、工程進度督促
    、善後工作、保固期限及契約時效等具體規範定作人與承攬
    人間權利義務關係之條款。又原告九十二年十一月廿一日於
    新竹市調查站調查筆錄，亦自承並無擔任榮勝公司之任何職
    務，亦無於該公司領取薪水，且供稱其係榮勝公司的外包商
    ，承攬各該工程均訂有工程合約，由於未辦理公司設立及營
    業登記，無法開立發票，乃由其提供本人及其他未曾任職於
    榮勝公司之林秋分等二十八名臨時雇工之國民身分證資料予
    榮勝公司列報薪資，作為原告請領工程款之依據，工程完成
    後並由榮勝公司開立支票支付工程款予原告，此有新竹市調
    查站調查筆錄、應報工資明細表、工程請款單及榮勝公司支
    付原告工程款明細等資料可稽。綜上，台玻公司等前揭四家
    公司、榮勝公司及原告間乃定作人、原承攬人及次承攬人之
    法律關係甚明。且被告非以筆錄為唯一證據資料，案關事證
    尚包括榮勝公司承攬台玻公司等四家公司之工程估價單、榮
    勝公司與原告之工程合約書、應報工資明細表、工程請款單
    及支付工程款明細等資料。原告主張顯係卸責之詞，核不足
    採。
  (二)次按原告承攬設備製作工程業務並取得代價，符合加值型及
    非加值型營業稅法第三條第二項前段所規定之銷售勞務行為
    ，又其所經營之業務，亦非執行業務之範疇，自無同條項但
    書之適用。況營業人係指以營利為目的之公營、私營或公私
    合營之事業，其組織種類包括獨資、合夥、公司及其他組織
    等。是原告以營利為目的而承攬該等工程，即符合同法第六
    條第一款定義之營業人，自應依法辦理營業登記並依法報繳
    營業稅。再者，原告係自行僱工承包上開工程並自負盈虧，
    已具營利事業性質，其承包收入自應依財政部六十八年四月
    六日台財稅第三二一六二號函釋規定，以原告名義掣給收據
    ，作為榮勝公司支付之憑證。原告主張應依六十三年八月十
    五日台財稅第三六○二一號函規定辦理，容屬誤解，亦無足
    採。至原告訴稱新竹地檢署撤回起訴乙節，按該撤回之原因
    係以榮勝公司薪資支出申報數小於國稅局扣繳數而認定其無
    逃漏稅捐情事，此與原告有否承包工程，有無虛報薪資無關
    ，原告於此誠有誤解。是被告依法補徵營業稅額，並無違誤
    。
二、罰鍰部分：原告未依規定申請營業登記，承包工程事證明確
    已如前述，則被告依加值型及非加值型營業稅法第五十一條
    第一款規定，按所漏稅額處以原告三倍之罰鍰，並無違誤。
    理  由
一、按「在中華民國境內銷售貨物或勞務，及進口貨物，均應依
    本法規定課徵營業稅。」、「提供勞務予他人，或提供貨物
    與他人使用、收益，以取得代價者，為銷售勞務。但執行業
    務者提供其專業性勞務及個人受僱提供勞務，不包括在內。
    」、「有左列情形之一者，為營業人：一以營利為目的之公
    營、私營或公私合營之事業。二非以營利為目的之事業、機
    關、團體、組織，有銷售貨物或勞務者。．．．」、「營業
    人之總機構及其他固定營業場所，應於開始營業前，分別向
    主管稽徵機關申請營業登記。．．．」、「營業人有左列情
    形之一者，主管稽徵機關得依照查得之資料，核定其銷售額
    及應納稅額並補徵之：．．．三未辦妥營業登記，即行開始
    營業，或已申請歇業仍繼續營業，而未依規定申報銷售額者
    。」分別為行為時營業稅法（九十年七月九日更名為加值型
    及非加值型營業稅法，下稱營業稅法）第一條、第三條第二
    項（以下條文均未修正）、第六條、第二十八條及第四十三
    條第一項第三款所明定。又「營業廠商提供原料，委託接包
    人加工，如該接包人並非接受委託向各代工戶轉發原料及加
    工費收取報酬，而係個人僱工承包並自行負責盈虧者，則已
    具營利事業性質，其承包收入應以營利事業名義掣給收據，
    並作為對方支付之憑證。」亦經財政部六十八年四月六日台
    財稅第三二一六二號函釋在案。
二、次按「納稅義務人，有左列情形之一者，除追繳稅款外，按
    所漏稅額處一倍至十倍罰鍰，並得停止其營業：一未依規定
    申請營業登記而營業者。．．．」為營業稅法第五十一條第
    一款所明定。
三、本件原告未依規定申請營業登記，於八十七至九十二年間承
    包工程，銷售額合計二○、八○一、○七四元，經法務部調
    查局新竹市調查站查獲，通報被告所屬竹南稽徵所補徵營業
    稅額一、○四○、○五四元，並按所漏稅額處三倍罰鍰三、
    一二○、一○○元。原告不服，循序提起本件行政訴訟。
四、原告訴稱：(一)原告僅有國中畢業學歷，亦非有財力之人，無
    資本及設備，僅憑多年服務經驗，由經驗養成技術以提供勞
    務換取工資，而係自八十六年間受僱於榮勝公司擔任領班職
    務，工作內容除須依榮勝公司之指示於廠房內進行機械組裝
    作業外，有時則需至廠外客戶所在地或依客戶指定之地點實
    施大型機械之組裝及進行最後安裝，以完成承攬人義務，並
    非承包工程。(二)原告與榮勝公司間之工程合約書，形式上固
    具有承攬契約之性質，然實際上僅為榮勝公司內部之「工程
    指派單」，係榮勝公司為機械安裝工程進度管理之便所印製
    ，實質上並非承攬契約。(三)原告於九十二年十一月廿一日至
    新竹市調查站接受訊問時，因無經驗及不諳法令規定且無人
    伴隨，容或有唐突應對及陳述與事實不符之情事，該談話筆
    錄內容已不具證據能力。(四)系爭年度原告取自榮勝公司之薪
    資所得均已向被告申報有案，倘原告係向榮勝公司承包工程
    ，則以榮勝公司之經營規模及其公司所具有之完善會計制度
    ，必定向原告要求取具合法憑證，實不必多此一舉而辦理申
    報原告各該年度之薪資扣繳作業。(五)縱使應視原告為承包工
    程之「接包人」，然榮勝公司係提供原料委託原告加工之廠
    商，原告係接受該公司委託，並向各代工戶轉發原料及加工
    費並收取報酬，所收報酬亦交付該公司，再由該公司按薪資
    所得扣繳率規定扣繳所得稅款，原告僅造具代工者名冊，向
    榮勝公司領取加工費以轉發給各代工者，無法決定工程款項
    之追加或減少，不負任何之盈虧責任，依財政部六十三年八
    月十五日台財稅第三六○二一號函意旨，原告僅係接包、監
    工而領取榮勝公司之報酬，並無營利之行為，尚非營業稅法
    第六條第一款規定所認定之營業人。
五、經查，原告於九十二年十一月廿一日在法務部調查局新竹市
    調查站調查時，坦稱其並無擔任榮勝公司之任何職務，亦無
    於該公司領取薪水，其係榮勝公司的外包商，承攬各該工程
    均訂有工程合約，由於未辦理公司設立及營業登記，無法開
    立發票，乃由其提供本人及其他未曾任職於榮勝公司之林秋
    分等外包期間僱用之員工之身分資料予榮勝公司列報薪資，
    作為支付工程款之依據，工程完成後並由榮勝公司開立支票
    支付工程款予伊等語（原處分卷二九八至三○○頁調查筆錄
    ）。又榮勝公司於八十七至九十二年間承攬台玻公司台中廠
    與觀音廠、新光合成纖維股份有限公司中壢廠、長春人造樹
    脂廠股份有限公司大發廠及遠東紡織股份有限公司新埔廠等
    四家公司之下料機整修等工程，並將設備製作工程發包由原
    告承包，各工程再由榮勝公司與原告訂立工程合約書，其議
    訂之條款包括工程範圍、合約總價、付款辦法、工程期限、
    逾期罰款、工程管理、工程進度督促、善後工作、保固期限
    及契約時效等條款，此有工程合約書十二份、各工程之估價
    單及詢價單在卷可稽（同卷三○三至三四七頁），其中估價
    單上均有原告之簽名，部分合約書上亦有具領票據之記載（
    同卷三四六頁），並有付款明細表、工程請款單（同卷二四
    六至二九四頁，其中部分為工資明細）及榮勝公司有原告簽
    收記載之支票明細表（同卷一三○至二四一頁）附卷可佐。
六、依上，原告前開調查筆錄所稱與此部分資料所呈現之情節均
    相符合，自得採據，且其與榮勝公司所訂立之工程合約事項
    ，均係具體規範定作人與承攬人間權利義務關係，顯非原告
    所稱之該公司內部之「工程指派單」，該公司依合約第五項
    之規定以六十天票期之支票給付原告工程款，亦有支票簽收
    紀錄，足認榮勝公司承攬台玻公司上開工程後，再將工程業
    務轉由原告承包，由原告自行僱工承攬該工程並自負盈虧，
    具有營利性質，並非榮勝公司提供原料或加工費，委託原告
    代工，抑或再由原告轉發給各代工者（原告對此並未提出各
    代工業者之資料及由其轉發代工費之資金流程等事證），原
    告再向該公司收取報酬之情形，依首揭財政部六十八年四月
    六日台財稅第三二一六二號函釋意旨，係屬營業稅法第三條
    第二項前段所規定之銷售勞務行為，並為同法第六條第一款
    規定之營業人，依法自應辦理營業登記並報繳營業稅。原告
    所稱其僅係榮勝公司之接包人，職務為監工而領取該公司之
    報酬，並無營利之行為，並非營業稅法第六條第一款規定所
    認定之營業人，自與上開事實不合，而難憑採。至財政部六
    十三年八月十五日台財稅第三六○二一號函意旨，係指廠商
    提供原料委託接包人轉分配予各代工戶加工，或廠商直接委
    託代工戶加工之情形，與本件並不相同，原告引該函釋為其
    本件行為，無庸辦理營業登記並依法報繳營業稅之依據，亦
    無可取。
七、至原告以榮勝公司負責人吳榮茂及相關會計人員等，因涉有
    不正當方法逃漏稅捐、填製不實會計憑證、行使業務登載不
    實等罪嫌，經台灣新竹地方法院檢察署提起公訴（九十四年
    度訴字第二三九號），嗣後該署又認其並無觸犯上開罪責，
    向台灣新竹地方法院撤回全部起訴（本院卷廿四至廿七頁）
    ，而主張新竹市調查站筆錄中所查察之臨時工等人，均為榮
    勝公司所僱用之臨時工，薪資所得皆係由該公司直接支給，
    原告並無被告所謂提供他人之身分證資料藉以虛報薪資之情
    事；另原告提出八十九及九十年綜合所得稅各類所得資料清
    單（同卷廿八至廿九頁），以資證明該二年度原告取自榮勝
    公司之薪資所得均已向被告申報在案等節。惟原告有無本件
    營業之行為，以上開工程合約及付款明細等事證為憑，又台
    灣新竹地方法院檢察署撤回起訴，該撤回之原因係以榮勝公
    司薪資支出申報數小於國稅局扣繳數而認定其無逃漏稅捐情
    事，此與原告有否承包本件工程應否課徵營業稅無涉，另原
    告於八十九及九十年縱使有受領榮勝公司之薪資，於此期間
    有兼職之情形，再向該公司承包系爭工程，亦非有違事理，
    是此部分均難為原告有利之論據。
八、綜上所陳，本件原告於八十七至九十二年間承包榮勝公司之
    工程，銷售額合計二○、八○一、○七四元（原處分卷二九
    五頁計算表，付款總額二一、八四一、一二八元，營業稅一
    、○四○、○五四元），而未依規定申請營業登記，被告所
    屬竹南稽徵所予以補徵營業稅額一、○四○、○五四元，並
    按所漏稅額處三倍罰鍰三、一二○、一○○元（計至百元止
    ），依前開規定及說明，並無違誤，訴願決定予以維持，亦
    無不合。原告起訴請求撤銷復查決定及訴願決定，為無理由
    ，應予駁回。又本件事證已臻明確，原告其餘之陳述及主張
    核與本件判決之結果不生影響，爰不一一論述，併予敘明。
據上論結，本件原告之訴為無理由，依行政訴訟法第一百九十五
條第一項後段、第九十八條第三項前段，判決如主文。
中    華    民    國    95    年    11    月     1     日
                  第四庭審判長法  官  沈  應  南
                              法  官  許  金  釵
                              法  官  許  武  峰
以上正本證明與原本無異。
如不服本判決，應於判決送達後20日內向本院提出上訴書狀，其
未表明上訴理由者，應於提起上訴後20日內向本院提出上訴理由
書（須依對造人數附具繕本）；如於本判決宣示或公告後送達前
提起上訴者，應於判決送達後20日內補提上訴理由書（須附繕本
）。未表明上訴理由者，逕以裁定駁回。
提起上訴應預繳送達用雙掛號郵票390元（34元及5元郵票各10份
)。
中    華    民    國    95    年    11    月     8    日
                              書記官  陳  鼎  鈞


司法院資訊處製作；財團法人民間司法改革基金會備份。
